---
title: "GESTIÓN DEL RIESGO Y COBRANZA MEDIANTE MODELOS PREDICTIVOS EN CIENCIA DE DATOS EN EDUCACIÓN SUPERIOR"
subtitle: "Fase 2 – Entendimiento de los datos"
author: "Paula Andrea Tovar · Esteban Grajales"
date: "`r format(Sys.Date(), '%d/%m/%Y')`"
output:
  html_document:
    toc: true
    toc_depth: 3
    toc_float:
      collapsed: false
      smooth_scroll: true
      side: left
    number_sections: true
    theme: readable
    df_print: paged
---

# Entendimiento de los datos

Setup y detección automática de carpeta de datos:

```{r echo=FALSE, message=FALSE, warning=FALSE}

knitr::opts_chunk$set(
  echo    = FALSE,
  message = FALSE,
  warning = FALSE,
  fig.align = "center",
  out.width = "80%"
)

# Setup general: paquetes, tema de tablas, etc.
source(here::here("R", "00_setup_eda.R"))

# Datos procesados
creditos_raw  <- readRDS(here::here("data", "processed", "creditos_raw.rds"))
cartera_raw   <- readRDS(here::here("data", "processed", "cartera_raw.rds"))
base_creditos <- readRDS(here::here("data", "processed", "base_modelo_creditos.rds"))

# Función para incluir figuras guardadas en outputs/figuras
include_fig <- function(...){
  ruta <- here::here("outputs", "figuras", ...)
  knitr::include_graphics(ruta)
}

# Función genérica para tabla de tipos y faltantes
tabla_tipos_faltantes <- function(df, nombre_dataset){
  tibble::tibble(
    variable      = names(df),
    tipo          = vapply(df, function(x) class(x)[1], character(1)),
    n_faltantes   = vapply(df, function(x) sum(is.na(x)), integer(1))
  ) |>
    dplyr::mutate(
      pct_faltantes = round(100 * n_faltantes / nrow(df), 2),
      dataset       = nombre_dataset,
      .before = 1
    )
}

# Función para resumen numérico (n, media, sd, p25, mediana, p75, min, max)
resumen_numerico <- function(df, vars, nombre_dataset){
  df |>
    dplyr::select(dplyr::all_of(vars)) |>
    dplyr::summarise(
      dplyr::across(
        .cols  = everything(),
        .fns   = list(
          n   = ~sum(!is.na(.)),
          mean= ~mean(., na.rm = TRUE),
          sd  = ~sd(., na.rm = TRUE),
          p25 = ~quantile(., 0.25, na.rm = TRUE),
          p50 = ~median(., na.rm = TRUE),
          p75 = ~quantile(., 0.75, na.rm = TRUE),
          min = ~min(., na.rm = TRUE),
          max = ~max(., na.rm = TRUE)
        ),
        .names = "{.col}_{.fn}"
      )
    ) |>
    tidyr::pivot_longer(
      cols = dplyr::everything(),
      names_to = c("variable", "estadistico"),
      names_sep = "_",
      values_to = "valor"
    ) |>
    tidyr::pivot_wider(
      names_from = estadistico,
      values_from = valor
    ) |>
    dplyr::mutate(dataset = nombre_dataset, .before = 1)
}


```

## Objetivo del EDA

En esta sección se presenta el análisis exploratorio de datos (EDA) del proyecto de riesgo crediticio de los estudiantes de la UAO.

El objetivo principal es:

- Entender la estructura y calidad de la información disponible.

- Describir el comportamiento de las variables claves (demográficas, académicas,
financieras y de comportamiento).

- Explorar la relación entre estas variables y la variable objetivo
(incumplimiento del crédito, definido como mora mayor a 30 días).

El EDA se realiza sobre tres fuentes principales:

- creditos_raw: registros históricos de créditos.

- cartera_raw: información de cartera y morosidad asociada.

- base_creditos: base integrada y agregada a nivel de crédito, que será usada
para el modelado.


## Estructura general

```{r}

res_dim <- tibble::tibble(
dataset = c("creditos_raw", "cartera_raw", "base_creditos"),
n_filas = c(nrow(creditos_raw), nrow(cartera_raw), nrow(base_creditos)),
n_columnas = c(ncol(creditos_raw), ncol(cartera_raw), ncol(base_creditos))
)

formatear_tabla(res_dim, "Dimensiones de las bases principales", n = 3)


```

## Diccionario de variables

```{r}

dicc_creditos <- readr::read_csv(here::here("outputs/tablas/diccionario_creditos.csv"), show_col_types = FALSE)
dicc_cartera  <- readr::read_csv(here::here("outputs/tablas/diccionario_cartera.csv"), show_col_types = FALSE)

formatear_tabla(dicc_creditos, "Diccionario de variables – Créditos", n = nrow(dicc_creditos))
formatear_tabla(dicc_cartera,  "Diccionario de variables – Cartera",  n = nrow(dicc_cartera))

```

# Calidad y consistencia

## Validaciones de negocio

```{r}

validaciones <- readr::read_csv(here::here("outputs/tablas/02_reporte_validaciones.csv"), show_col_types = FALSE)
formatear_tabla(validaciones, "Resumen de validaciones de negocio", n = nrow(validaciones))

```

# EDA Univariado

## Variable objetivo

```{r}

dist_obj <- readr::read_csv(here::here("outputs/tablas/03_distribucion_incumplimiento.csv"), show_col_types = FALSE)
formatear_tabla(dist_obj, "Distribución de la variable objetivo (incumplimiento)", n = 2)

```


```{r}

include_fig("evolucion_n_creditos_unicos.png")


```
